【裁判字號】    98,勞訴,158
【裁判日期】    990315
【裁判案由】    損害賠償
【裁判全文】
臺灣臺北地方法院民事判決             98年度勞訴字第158號
原      告  丙○○
訴訟代理人  王青娥律師
被      告  丁○○
訴訟代理人  林永祥律師
上列當事人間損害賠償事件，本院於九十九年二月十一日言詞辯
論終結，判決如下：
    主  文
原告之訴及假執行之聲請均駁回。
訴訟費用由原告負擔。
    事  實  及  理  由
一、原告起訴主張：
  (一)緣原告於民國92年7月間受雇於被告裏舞台音樂坊擔任服務
    生一職之工作，未料卻於同年11月22日上班途中發生車禍，
    頭部受傷，經救護車送往和平醫院急診並開刀，之後住
    院長達三個星期；惟被告卻因此解僱原告，且未曾給付予原
    告任何預告工資、資遣費或職災補償金等。按勞工保險被保
    險人因執行職務而致傷病審查準則第4條之規定:「被保險人
    上、下班，於適當時間，從日常居、住處所往返就業場所之
    應經途中發生事故而致之傷害，視為職業傷害。」，職業災
    害勞工保護法第29條亦規定：「職業災害未認定前，勞工得
    依勞工請假規則第4條規定，先請普通傷病假，普通傷病假
    期滿，雇主應予留職停薪，如認定結果為職業災害，再以公
    傷病假處理。」原告於上班途中發生車禍所致傷害，顯係屬
    於職業傷害，被告理應於車禍後先給予原告普通傷病假，但
    原告卻遽遭被告違法解僱。
  (二)又原告因此車禍頭部重創，導致器質性腦症候，精神障礙失
    能，經向台北市立聯合醫院松德院區取得勞工保險殘廢診斷
    證明書，持之以向勞工保險局申請勞保殘廢給付時，赫然發
    現被告根本未依法替原告投保勞工保險，以致被告無法取得
    任何勞工保險金之賠償。按勞工保險條例第6條、就業保險
    法第5條之規定，原告既受雇於被告，被告應為原告投保保
    險，此亦為雙方僱傭契約既定內容之重要項目，然被告故意
    不履行該勞動契約之義務，導致原告因公受傷索賠無門，影
    響其權益甚鉅。
  (三)依據勞工保險法第54條勞工保險殘廢給付標準表，原告為精
    神障害部分等級3「精神遺存顯著障害，終身不能從事工作
    者」，其給付標準為840日，又因原告所受傷害係職災造成
    ，故再加計50%，共計為1260日，原告平均日薪為新台幣（
    下同）774元，依此給付標準被告需給付975240元(774x1260
    ＝975240 )予原告。
  (四)本件係依勞工保險條例第72條第1項後段請求，損害金額係
    依職業傷病給付計算，失能給付則依勞工保險條例第59條計
    算。並聲明：1.被告應給付原告975,240元，及自起訴狀繕
    本送達翌日起至清償日止，按年息5%計算之利息。2.願供擔
    保以代釋明，請准宣告假執行。3.訴訟費用由被告負擔。
二、被告則抗辯：
  (一)被告於92年間開設裏舞台音樂坊，當時曾向台北市政府申請
    營利事業登記，但因政府管制嚴格無法取得營利事業登記證
    ，且於草創之初員工人數根本未達5人，非屬勞工保險條例
    第6條強制投保之範圍；且原告工作僅屬幫忙性質，故並未
    替原告投保勞保，此均原告所詳之。被告於原告發生車禍後
    ，曾前往探視並給予慰問金，並未斷然表示將原告解雇，原
    告所稱顯與事實不符。但原告事後卻持刀械來被告店內恐嚇
    ，並稱其有暴力傾向，如果不要他發作，就要給錢安撫他等
    語，被告亦一再隱忍，並未報警處理。
  (二)原告雖於上班途中發生車禍，但此係因其超速所致，且此係
    屬通勤職災，本質上非屬於職業災害，並非雇主得支配或控
    制之環境及危險，對於雇主無法控制之危險，仍要責令雇主
    負擔顯然過苛；勞動基準法第59條第1項第3款規定，補償範
    圍應不包含通勤職災之情形；且勞工保險條例之賠償金與勞
    基法之補償規定，二者於本質上並不相同，不可比附援引或
    作相同之處理，原告主張以勞動基準法第59條規定請求被告
    給付因通勤災害所生之補償金等云云，於法無據。
  (三)又原告主張其有精神障礙已達殘廢之程度，但嗣後又主張其
    精神狀態已恢復正常，前後矛盾，其請求顯然無理由；且由
    原告於97年2月23日之精神障害殘廢詳況及說明可知，原告
    除行為有攻擊行為職業、社交功能退化外，其餘一切正常；
    於聲請撤銷禁治產事件中，鑑定人中興醫院醫師馮德誠亦判
    定原告且前精神正常，與其前所主張有所矛盾，是以，原告
    事實上並無殘廢之情，故其請求殘廢給付等云云，顯無理由
    。
  (四)最高法院87年度台上字第2281號判決認為勞工保險條例第72
    條係勞工保險給付之替代權利，本質上仍屬勞工保險給付。
    勞工保險條例第30規定，保險給付請求權之時效為2年，其
    時效起算時點係以自得受領之日起算。原告至少應自93年6
    月16日即殘障手冊上記載之鑑定日期起算2年時效，而原告
    遲至97年3月14日始向勞保局申請殘廢給付，其請求權業已
    罹於時效。原告因自身怠於請求無法請領保險金，並未因被
    告未為其加保勞保而受有損失，被告即無賠償義務。
  (五)原告因未具勞保身份，依職業災害勞工保護法第6條規定，
    已自勞保局領得348,480元之補助，於此範圍內已無損害可
    言。
  (六)聲明：原告之訴駁回；訴訟費用由原告負擔；如受不利判決
    ，願供擔保請准宣告免為假執行。
三、兩造不爭執之事實：
  (一)原告自92年7月起受僱於被告，擔任服務生職務，兩造間存
    有僱傭契約關係，並有勞動基準法之適用；原告受僱於被告
    之期間並未加入勞工保險。
  (二)原告於92年11月22日19時25分許，騎乘車號OZO-778 號重型
    機車，行經臺北市○○街與萬大路路口，與訴外人郭志豪所
    駕駛之車號DQ-2075 號自小客車發生車禍事故（下稱系爭事
    故），造成頭部重創，緊急送往臺北市立聯合醫院和平院區
    急診開刀，嗣於93年2 月4 日轉至臺北市立聯合醫院松德院
    區進行治療，出現人格改變、認知功能下降、衝動性上升等
    現象，罹患器質性腦症候群，並於93年6 月16日經診斷為中
    度精神障礙。
  (三)原告之前妻曾芳渝以原告精神障礙失能為由，向臺灣板橋地
    方法院聲請宣告原告禁治產，經臺灣板橋地方法院於93年12
    月10日以93年度禁字第258 號宣告原告為禁治產人，並由曾
    芳渝擔任原告禁治產期間之監護人；嗣原告因延醫治療已能
    處理自己事務，遂向臺灣板橋地方法院聲請撤銷禁治產宣告
    ，經臺灣板橋地方法院於97年1 月3 日以96年度禁字第288
    號裁定撤銷原告為禁治產人之宣告確定在案。
  (四)原告受僱被告期間所領得之薪資依勞工保險條例第54條規定
    換算後，平均日薪為774元。
四、本件應審酌者為：1.原告之請求是否罹於時效？2.被告有無
    為原告投保勞工保險之義務？3.如有，被告未為原告投保，
    是否致原告受有975,240元之損害？4.原告得向被告請賠償
    之金額為何？茲分述如下：
五、原告之請求是否罹於時效
        本件原告係依勞工保險條例第72條第1項後段規定請求
    ，按該條規定，投保單位不依本條例之規定辦理投保手續者
    ，勞工因此所受之損失，並應由投保單位依本條例規定之給
    付標準賠償之。按「投保單位，依勞工保險條例第10條之規
    定，為其所屬員工辦理參加勞工保險手續及他有關保險事務
    ，其對國家言，固係履行公法上義務，然勞工保險與普通保
    險不同，同條例第6條規定勞工參加勞工保險，並以雇主或
    所屬團體為投保單位，係強制的，上開第10條法文，亦為硬
    性規定，是故該第10條之規定，應解釋為強行的契約法規之
    一種，勞工與投保單位之間，乃具有私法上之委任關係，從
    而勞工由同條例第72條第1項規定所取得對投保單位之損害
    賠償債權，自不能謂非因投保單位不履行債務而生之損害賠
    償請求權，依民法第125條規定，其消滅時效期間應為15年
    。」，最高法院72年度台上字第369號、87年度台上字第
    2540號迭著有判決可參。據此，勞工保險條例第72條第1項
    後段之規定，其經濟目的雖係填補勞工因未享有勞工保險所
    受之損害，然其性質究非勞工保險本身，而係雇主對勞工所
    負之債務不履行賠償責任，是以其時效期間應適用債務不履
    行之規定，而非勞工保險保險金請求權之時效期間。本件縱
    自92年11月22日車禍當日起算，迄今亦未逾15年，是以被告
    辯稱原告之請求權業已罹於時效云云，要屬無據。
六、被告有無為原告投保勞保之義務
  1.被告所開設之裏舞台音樂坊係經營餐廳及卡拉OK，此為被告
    所自承（本院98年12月3日言詞辯論筆錄），而依商業登記
    法第8條、第9條規定，除屬同法第6條所列範圍者外，商業
    開業前應由商業負責人向商業所在地之主管機關申請登記。
    本件被告自陳曾向台北市政府政府申請商業登記未獲准，並
    提出營利事業登記申請資料為證（審查卷第63頁）。經本院
    依職權向台北市商業處函查結果，被告92年5月5日營利事業
    設立申請書，經台北市政府審查結果，認為工務局建管處及
    商業管理處所轄業務範圍均尚有若干要件未齊備，通知被告
    補正，此有92年5月7日台北市商業處北市商一字第
    0921503628號函可稽，足認被告所經營之商號並非無庸辦理
    商業登記，亦非無從辦理商業登記，而係應屬於辦理商業登
    記之商號。被告於未辦妥商業登記即開始營業，已屬違法，
    自不得以未辦理登記為由解免其為員工投保之義務。
  2.按年滿15歲以上，60歲以下，受僱於僱用五人以上公司、行
    號之員工，應以其雇主或所屬團體或所屬機構為投保單位，
    全部參加勞工保險為被保險人，勞工保險法第6條第1項第2
    款定有明文。被告雖以其僱用員工人數不滿5人為由，辯稱
    其並無強制為員工投保之義務云云，惟查：證人甲○○（即
    被告前員工，原告之姐）到庭證稱，「我是店一開幕時就去
    的，到92年初時我就離職了」，「（問：是否記得跟你同時
    間在店裡面工作有多少人？）有會計、有小姐、股東、老闆
    。事實上在裡面工作的人就是這些，會計的名字我不知道，
    小姐的名字有很多，因為有些是part time有來才有領錢，
    來來去去的我不記得。會計是每天固定在裡面工作的，小姐
    不是part time的在我任職期間共有三個，這三個全職小姐
    是同時並非走了一個才來一個，還有一個part time的小姐
    ，是假日才會來。好像一個少爺，但是是後來才來的，少爺
    應該也是全職的，因為只有一個。股東我就算在小姐裡頭，
    三個全職小姐裡面有一個是股東，我自己也算在這三個全職
    小姐裡頭。我後來回去的時候，好像全職小姐有多到四個，
    小姐來來去去我也不是很清楚。我在任職的時候最多全職人
    員應該就是我們這三個小姐、一個會計、一個少爺。」，「
    （原告丙○○）他是在我後來要離開前最後一、兩個月才來
    上班，他是做少爺。」，「（問：你最後要走的那一、兩個
    月，也就是你弟弟在職的期間，店裡的全職人員有無到5個
    ？）人有到五個以上，但是否都是全職我不清楚。」，「（
    問：<提示本院卷第69頁國稅局92年度ＢＡＮ給付清單>清單
    上的這些人你有無辦法認出哪些是在你弟弟來了之後當時有
    在那裡上班的全職人員？請在清單上勾選出來。)（證人於
    清單上勾選）我確定的有楊淑芬、我、劉家如、乙○○、曾
    煥為，另外涂又丹我不確定。」，「（問：你確定的這幾個
    人是否是同時都在？是否每天都來？）是。都是每天來。（
    問：涂又丹你不確定？）涂又丹和劉惠萍當中有一個人是當
    時有在且每天都來的，但是是哪一個我不確定。」等語（本
    院99年1月11日言詞辯論筆錄）。按證人甲○○雖為原告之
    姐，然其證詞對於其記憶不清之處即逕稱不記得，並無刻意
    為有利於原告陳述之情況，被告亦未另行舉證證明證人之證
    詞有何不符事實之處，自應認為其證詞為可採，足認於原告
    任職之初，被告所僱用之員工確達5人以上，依勞工保險條
    例第6條第1項第2款之規定，被告即有為原告投保勞保之義
    務。次按，勞工保險條例第6條前條第1項第1款至第3款規定
    之勞工參加勞工保險後，其投保單位僱用勞工減至四人以下
    時，仍應繼續參加勞工保險，勞工保險條例第7條定有明文
    ，是以不問原告到職後被告所僱用之勞工人數有無減少，被
    告為原告投保勞保之義務均不因而受影響。又，勞工保險條
    例第6條之規定係強制投保義務，並非勞雇雙方得以合意變
    更之，是以被告辯稱原告同意不投保勞保云云，要無可採。
  3.綜上，本件被告於原告到職之初，即有為原告投保勞工保險
    之義務，且此義務嗣後亦無經解免之情況，從而，被告於原
    告任職期間，均有為原告投保勞工保險之義務，堪以認定。
七、被告未為原告投保勞保所致原告之損害
  1.原告主張被告未為其投保，致其受有975,240元之損害，係
    以其於同年11月22日上班途中發生車禍，屬職業災害，且依
    勞工保險殘廢診斷書記載，原告已達殘廢之等級3「精神遺
    存顯著障害，終身不能從事工作者」，若原告享有勞保，其
    殘廢給付標準為840日，職災所致者再加計50%，共計為1260
    日，以原告平均日薪774元計算，得請求之給付金額共97524
    0元(774x1260＝975240 )等情為據，並提出勞工保險殘廢診
    斷書、殘障手冊等件為證（調解卷第9至11頁）。
  2.按所謂職業災害，不以勞工於執行業務時所生災害為限，亦
    應包括勞工準備提出勞務之際所受災害。是故上班途中遭遇
    車禍而傷亡，應可視為職業災害，最高法院81年度台上字第
    2985號判決闡釋甚詳。原告係於92年11月22日19時25分許，
    於台北市○○區○○路、長泰街口發生車禍，此係經刑事確
    定判決依法認定之事實，業經本院依職權調閱臺灣高等法院
    94年度交上易字第105號卷宗核閱無誤，有刑事判決附於該
    卷內可稽。以原告之住所係在台北縣中和市，上班地點於台
    北市○○○路觀之，原告主張車禍係於其上班途中發生，以
    路線而言尚屬可信。證人甲○○雖證稱裏舞台音樂坊之營業
    時間為晚上七點至凌晨三點，員工應於晚上七點以前到等語
    （本院99年1月11日言詞辯論筆錄），原告發生車禍時間為
    晚上7時25分許，且車禍地點距其上班地點林森北路仍有若
    干距離，然員工上班偶有遲到尚屬人情之常，本件原告遲到
    至多數十分鐘，尚未逾社會通念認為可能遲到之範圍，且被
    告既未舉證證明原告當日根本無意前往上班或有請假之情況
    ，自無從僅因原告可能有遲到情況，遽認其92年11月22日之
    車禍非屬職業災害。
  3.本院依職權向勞工保險局函查結果，原告於97年3月間因器
    質性腦症候群申請勞保殘廢給付，查其於78年6月28日起斷
    續參加勞保，於91年10月30日退保，92年11月22日車禍受傷
    ，於94年4月8日診斷殘廢，因屬保險效力停止後發生之殘廢
    ，不符勞工保險條例第19條第1項規定，經核定不予給付；
    又，原告因92年11月22日事故當時未具勞保被保險人身份，
    其於96年1月間，以前開事故，檢送台北市立聯合醫院95年
    12 月21日開具之勞工保險殘廢（失能）診斷書申請職業災
    害勞工殘廢補助，經審查其殘廢（失能）程度符合勞工保險
    殘廢給付標準第4項第7等級（自98年1月1日起，更改為勞工
    保險失能給付標準附表第1-4項第7等級），勞工保險局依職
    業災害勞工保護法第6條規定，核定發給348,480元（按事故
    當時之最低月投保薪資15,840元除以30日＝528元，528元
    X660 日＝348,480元）。嗣後原告再以同一事故，申請第1
    年至第3年身體障害生活津貼，勞工保險局復依依職業災害
    勞工保護法第9條規定，按前開等級，核定按月發給第1年至
    第3年身體障害生活津貼（96年4月至97年4月止，每月發給
    4,000 元，97年5月至99年3月止，每月發給5,000元）在案
    。若其有勞保身份，且所患屬職業傷害，則其勞保失能給付
    之給付日數為660日（給付標準440日增給50％職業傷害失能
    補助費），依前揭規定，勞工保險失能給付金額之計算係以
    審定永久失能之當月起前6個月平均月投保薪資除以30為日
    給付額，再乘以給付標準之日數，此有勞工保險局99年1月
    14日保給殘字第09810349380號函在卷可稽。
  3.依前開勞工保險局99年1月14日函文可知，原告因本件車禍
    所致殘廢，曾於96年1月間申請職業災害勞工殘廢補助。原
    告嗣又於97年3月14日申請勞保殘廢給付，有勞工保險局97
    年3月28日保給殘字第09760206220號函（調解卷第8頁）可
    考。查原告因本件車禍所致傷勢，雖曾受於93年12月20日受
    禁治產宣告，迄97年1月3日始經撤銷禁治產宣告，有戶籍謄
    本、臺灣板橋地方法院96年度禁字第288號裁定及確定證明
    書在卷可稽，然原告既於96年1月間既已申請職業災害勞工
    殘廢補助且獲准，若非被告違法未為原告加保勞保，原告應
    早於96年1月間即已提出勞保殘廢（失能）給付之申請。縱
    依原告所述，因其監護人即其前妻曾芳渝藉機侵占其財產，
    原告於禁止產宣告撤銷前事實上無法行使自身權利，然原告
    於97年3月14日亦曾申請勞保殘廢給付（調解卷第8頁），已
    如前述，是以縱被告依法為原告投保勞保，原告至遲亦係於
    97年3月14日提出勞工保險殘廢給付之申請，堪以認定。
  4.縱原告於92年11月22日車禍發生時仍具有勞工保險被保險人
    身份，其所得向勞工保險局請領勞保殘廢給付之憑據，亦僅
    有原告當時既有之診斷結果，是以被告未為原告投保勞保所
    致之損害，亦僅得依原告當時既有之診斷結果原應核給之勞
    工保險金認定之，至於原告日後獲有不同之診斷結果，若非
    當時所得提出，無從據以認定原告得請領之保險金數額，自
    無從認為係被告未盡投保義務所致之損害。依前開勞工保險
    局99年1月14日回函，可知原告之殘廢（失能）等級，依勞
    工保險局96年1月間根據原告所提95年12月21日診斷證明書
    所為之認定，係屬勞工保險殘廢給付標準第4項第7等級「精
    神遺存顯著障害，終身只能從事輕便工作」。原告雖主張其
    診斷應為「功能退化，終身不能從事任何工作」，並提出98
    年3月12日台北市立聯合醫院松德院區勞工保險殘廢診斷書
    （調解卷第9至10頁）為證，然查，此診斷證明既係98年3月
    12日出具，顯非原告97年3月14日申請勞保殘廢給付時已存
    在之文件，原告當時顯然從提出，是以縱原告具備勞保身份
    ，勞工保險局亦無從依此診斷證明書認定原告屬第3等及之
    殘廢。更有甚者，98年3月12日之診斷證明書記載原告之三
    種不同作用機轉藥物治療期間，包括93年2月6日至96年8月
    30 日、94年4月23日至98年3月12日、97年6月5日至97年10
    月2日三段，顯見原告於前次診斷證明書日期（95年12月21
    日）以後仍有持續接受治療，且原告既主張其殘廢等級有所
    變更（自95年12月21日診斷之第4項第7等級變更為98年3月
    12日診斷之第3項第3等級），顯見原告之殘廢等級係處於變
    動狀態，更無從以98年3月12日之診斷證明書證明原告於96
    年1月或97年3月之殘廢等級。
  5.綜上，若被告依法為原告投保勞保，原告之勞保殘廢（失能
    ）給付之等級，依勞保局96年1月間之認定，係屬勞工保險
    殘廢給付標準第4項第7等級，原告所提出之98年3月12日診
    斷證明書，既無從證明原告於96年1月或97年3月之殘廢等級
    確實異於勞工保險局上開認定，自應認為原告縱具備勞保身
    份，其可請領之勞保殘廢給付亦僅為勞工保險殘廢給付標準
    第4項第7等級，並非原告所稱之第3項第3等級。
  6.原告92年11月22日遭遇之車禍既屬職業災害，若其當時具有
    勞保身份，則其勞保失能給付之給付日數為660日（給付標
    準440日增給50％職業傷害失能補助費），此有前開99年1月
    14日勞工保險局函可稽。原告主張其受僱被告期間為92年7
    月1日起至97年11月22日止共141日，依92年度原告所得清單
    資料顯示，薪資總額共為109,109元，是以原告之平均日薪
    為774元，並提出92年度綜合所得稅各類所得資料清單為證
    （本院卷第39頁），被告對此亦不爭執，是以原告之日薪應
    以774元計算。依上開說明，原告若具備勞保身份，其原得
    領得之勞保殘廢給付應為510,840元（774X 660= 510840）
    ，原告主張其原可領得1260日之平均日共975240元云云，要
    無可採。
八、原告得向被告請賠償之金額
  1.依前開99年1月14日勞工保險局函，勞工保險局曾依職業災
    害勞工保護法第6條規定，核定發給原告殘廢補助348,480元
    ，復依職業災害勞工保護法第9條規定，核定按月發給第1年
    至第3年身體障害生活津貼（96年4月至97年4月止，每月發
    給4,000元，97年5月至99年3月止，每月發給5,000元），共
    計167,000元（4000x 13＋5000x23＝167000），亦即二項合
    計原告共領得515,480元。
  2.按基於同一原因事實受有損害並受有利益者，其請求之賠償
    金額，應扣除所受之利益，民法第216條之1定有明文，本件
    原告主張致其受有損害之事實為被告未依法為其投保勞保，
    若原告因此一事實受有利益，揆諸前開規定，其得請求之賠
    償金額即應扣除其所受利益，蓋於其因而受利益之範圍內，
    自不得認為有何損害可言。次按，職業災害勞工保護法第6
    條第1項規定，「未加入勞工保險而遭遇職業災害之勞工，
    僱主未依勞動基準法規定予以補償時，得比照勞工保險條例
    之標準，按最低投保薪資申請職業災害殘廢、死亡補助。」
    、同法第9條第1項規定「未加入勞工保險之勞工，於本法施
    行後遭遇職業災害，符合前條第一項各款情形之一者，得申
    請補助。」，顯見二者均以原告「未加入勞工保險而遭遇職
    業災害」為要件，易言之，原告之所以可領得勞工保險局依
    職業災害勞工保護法第6條、第9條所發給之殘廢補助、身體
    障害生活津貼共515,480元，亦係因被告未依法為原告加保
    勞保此一事實所致，亦即致原告受有510,840元損害之同一
    事實，亦致原告受有515,480元之利益，依前開民法第216條
    之1之規定，於原告所受利益應自其賠償金額中扣除，而本
    件原告獲得利益之金額尚高於其所受損害金額，兩相抵銷，
    即無剩餘，從而，原告已無從向被告請求任何損害賠償。
九、綜上，原告係依勞工保險條例第72條第1項後段規定請求被
    告給付975240元及自起訴狀繕本送達翌日起至清償日止按年
    息5％計算之利息，為無理由，應予駁回。原告受敗訴判決
    ，其假執行之聲請即失所依據，應併予駁回。
十、因本案事證已臻明確，兩造其餘主張陳述及所提之證據，均
    毋庸再予審酌，附此敘明。
十一、據上論斷：原告之訴為無理由，並依民事訴訟法第七十八
      條判決如主文。
中    華    民    國    99    年    3    月    15    日
                    勞工法庭    法  官  陳怡雯
以上正本係照原本作成。
如對本判決上訴，須於判決送達後20日內向本院提出上訴狀。
中    華    民    國    99    年    3    月    15    日
                                書記官  鄭美華

司法院資訊處製作；財團法人民間司法改革基金會備份。
